最高法院刑事判決　　　　　　　　　　　　　　　九十一年度台上字第四七六五號
　　上　訴　人　甲○○
右上訴人因違反證券交易法案件，不服台灣高等法院中華民國八十八年十二月二十七
日第二審更審判決（八十八年度上更(一)字第二一五號，起訴案號：台灣台北地方法院
檢察署八十二年度偵字第一七七六五號、八十三年度偵字第八八二九號、第一四二八
七號），提起上訴，本院判決如左：
    主  文
原判決關於甲○○部分撤銷，發回台灣高等法院。
    理  由
本件原判決認定上訴人甲○○原係設於台北市○○○路○段六十九號地下樓之時代證
券股份有限公司（下稱時代證券公司）副總經理，與該公司董事長林通義（已卸任）
、總經理李昭考、總稽核郭育宏（以上三人均已判決確定）等人，於民國八十年二月
間，為拓展時代證券公司之證券經紀業務，爭取股市大戶在該公司買賣股票，俾增加
績效，竟違反台灣證券交易所股份有限公司（下簡稱證交所）訂定之營業規則，不按
成交額抽取固定比例之手續費，私下以減讓退還手續費之方式（俗稱退佣）吸引客戶
買賣，復恐該公司退佣之事遭證交所或證管會發覺遭受處分，故在公司會計帳目上仍
依成交額之千分之一‧四二五比例入帳，未依退佣後實際收入情形記載，林通義、李
昭考等人為平衡公司帳目及現金數額，乃由李昭考授意郭育宏向公司股東陳正夫借用
退佣款項入帳，累計八十年二月退佣時起至同年十一月間止，計向陳正夫借用款項之
本息已達新台幣（下同）八百四十四萬零九百五十元，林通義、李昭考因無法償還該
款，乃與上訴人及郭育宏、王美麗等人協商，在未向董事會及股東會報告，尋得合法
解決方法之前，竟基於犯意聯絡，擬利用時代證券公司資金，匯入人頭戶內購買公債
後，再轉賣時代證券公司以賺取中間差價方式，不法取得該款後，用以償還向陳正夫
之借款，並藉以隱瞞彼等以退佣方式爭取業績之違規行為，遂由郭育宏擬稿，經李昭
考於八十年十一月二十七日簽請林通義批准於適當時機為公司購買二億元公債，旋據
此指示時兼任財務部經理之上訴人籌款，上訴人乃以時代證券公司所有之定期存單，
於同年十一月二十八日向銀行質借二億三千萬元備用，再由林通義指示其不知情之秘
書杜秀香商得該公司不知情之客戶曹淑貞（原任陳正夫公司會計，於七十八年間離職
）之同意，允出借其在第一銀行世貿分行第○四○八二○帳戶供時代證券公司使用，
於同年十一月二十九日，先由王美麗以債券部副理之身分，在其業務上所掌管之「公
債買賣成交單」上，虛偽填載時代證券公司向曹淑貞購買八十一｜一期中央公債，總
價一億九千四百九十九萬一千六百六十元之內容，上訴人則簽發受款人為曹淑貞、面
額為一億九千四百九十九萬一千六百六十元、八十年十一月二十九日期、ＦＡ000
0000號、時代證券公司為發票人之支票一紙，經李昭考核章後，與郭育宏、曹淑
貞、王美麗共同持往第一銀行世貿分行，存入曹淑貞帳戶中，旋即提領其中之一億零
三百五十九萬二千零九十二元，購得三紙台灣銀行支票（下簡稱台支支票），復以曹
淑貞名義電匯八千二百九十五萬八千四百八十元至中國信託投資股份有限公司（下簡
稱中信公司），再前往中信公司以曹淑貞名義購買面額一百萬元之公債八十張，總價
額共八千二百九十五萬八千四百八十元，並當場完成款券交割手續，該公債則交由上
訴人保管，旋轉往金鼎綜合證券股份有限公司，再以曹淑貞名義，以前揭台支支票購
得面額十萬元公債六十張，一百萬元公債九十四張，完成交割手續後，亦由上訴人保
管攜回時代證券公司存放，其間差價八百四十四萬一千零八十八元，則於翌（三十）
日再由曹淑貞與郭育宏前往銀行領出，並由郭育宏將其中之八百四十二萬六千元匯入
陳正夫指定之台中第一信用合作社楊樹春帳戶內，以此非法方法填補時代證券公司退
佣借支之款項等情。因而撤銷第一審諭知上訴人無罪部分之判決，就此部分改判論處
上訴人證券商，於依法規定之帳簿、表冊、傳票、財務報告及其他有關業務文件之內
容有虛偽之記載罪刑。固非無見。
惟查：(一)、訊問被告應先告知犯罪嫌疑及所犯所有罪名，罪名經告知後，認為應變更
者，應再告知，刑事訴訟法第九十五條第一款（修正前則分列為第一、二項）定有明
文。立法目的，在使被告得以充分行使防禦權，避免突襲裁判，以維護程序之公正並
保障被告之權益。本件檢察官原以上訴人涉牽連犯刑法第三百三十五條第一項之侵占
罪、第三百四十二條第一項之背信罪提起公訴。第一審審理結果，認上訴人之犯罪不
足證明，予以無罪之諭知。檢察官不服提起第二審上訴，原審更審前判決則撤銷第一
審關於此部分之判決，改判論處上訴人背信罪刑。原判決則認上訴人此部分所為應成
立八十九年七月十九日修正公布前證券交易法第一百七十四條第一項第五款之罪，變
更起訴法條（原判決理由欄未說明應變更起訴法條，論結欄亦未援引刑事訴訟法第三
百條），改按上開條款論處罪刑，但並未於審判期日將變更後之罪名告知上訴人，復
未針對所變更罪名之犯罪構成要件事實為實質之調查，即遽行宣示辯論終結，予以判
決，所踐行之訴訟程序，已屬違背法令。(二)、證券交易法第一百七十四條第一項第五
款處罰之對象為證券商，證券商為法人者，應依同法第一百七十九條之規定，處罰其
行為負責人（修正前後之規定均同）；故於此種情形，即應於理由內詳細說明該被處
罰之自然人，如何為該法人證券商之行為負責人，並援引該法第一百七十九條為論處
之依據。本件依原判決認定之事實，上訴人為時代證券公司副總經理，與該公司董事
長林通義、總經理李昭考、總稽核郭育宏、債券部副理王美麗基於犯意之聯絡，夥同
由王美麗先在其業務上所掌管之「公債買賣成交單」上為虛偽不實之填載等情（按於
公司帳簿為不實登載部分，原判決並未認成立犯罪，見原判決第十五頁理由一｜(四)）
，如果無訛，本件之證券商乃為該時代證券公司，上訴人僅為該公司之行為負責人而
已，並非證券交易法第一百七十四條第一項第五款規定之處罰對象，不得逕依該條款
予以處罰，乃原判決理由內既未說明上訴人如何為該法人證券商之行為負責人，復未
援引該法第一百七十九條為論處罪刑之依據，逕認上訴人為證券商，適用該法第一百
七十四條第一項第五款予以處罰，亦有未當。(三)、依前所述，原判決於事實欄既認定
上訴人與林通義等人間有犯意之聯絡及行為之分擔等情，亦即原判決認定上訴人與林
通義等人為共同正犯，但原判決主文欄並未宣示上訴人「共同」犯罪，理由欄亦未說
明上訴人與林通義等人間如何之有犯意聯絡及行為分擔，為共同正犯之理由（僅於論
結欄援引刑法第二十八條），除有主文與事實矛盾之違法外，亦難謂無判決理由不備
之違誤。上訴意旨指摘原判決違法，非無理由，認仍應發回更審，期臻翔適。原判決
不另為無罪諭知部分，因檢察官認與上開發回部分有裁判上之一罪關係，併予發回。
據上論結，應依刑事訴訟法第三百九十七條、第四百零一條，判決如主文。
中      華      民      國    九十一    年      八      月    二十九    日
                              最高法院刑事第十二庭
                                  審判長法官  張  淳  淙
                                        法官  謝  俊  雄
                                        法官  蘇  振  堂
                                        法官  張  春  福
                                        法官  呂  丹  玉
      右正本證明與原本無異
                                              書  記  官
中      華      民      國    九十一    年      九      月      五      日
